【裁判字號】    96,訴,634
【裁判日期】    970502
【裁判案由】    清償借款
【裁判全文】
臺灣屏東地方法院民事判決               96年度訴字第634號
原      告  合作金庫商業銀行股份有限公司
法定代理人  丙○○
訴訟代理人  甲○○
被      告  乙○○
訴訟代理人  丁○○
上列當事人間清償借款事件，本院於民國97年4 月18日言詞辯論
終結，判決如下：
    主  文
被告應給付原告新台幣貳佰零伍萬伍仟陸佰肆拾貳元，及自民國
九十五年十月二十四日起至清償日止，按年息百分之五‧二五計
算之利息，暨自民國九十五年十月二十四日起至清償日止，逾期
在六個月以內者，按上開利率百分之十，逾期超過六個月者，按
上開利率百分之二十計算之違約金。
訴訟費用由被告負擔。
    事實及理由
一、按不變更訴訟標的，而補充或更正事實上或法律上之陳述者
    ，非為訴之變更或追加，民事訴訟法第256 條定有明文。查
    原告起訴時，本係聲明請求被告應連帶給付原告新台幣（下
    同）2,055,642 元，及自民國95年10月24日起至清償日止，
    按年息百分之5.25計算之利息，暨自95年10月24日起至清償
    日止，逾期在6 個月以內者，按上開利率百分之10，逾期超
    過6 個月者，按上開利率百分之20計算之違約金，嗣於本院
    審理時變更其聲明如主文第1 項所示，核其所為聲明變更並
    未變更訴訟標的，而係僅更正事實上或法律上之陳述者，揆
    諸首揭規定，非為訴之變更或追加，合先敘明。
二、原告起訴主張：訴外人陳瑞村於93年9 月24日邀同被告及訴
    外人李康煌為連帶保證人簽立借據1 紙（下稱系爭契約），
    向伊借款250 萬元，約定借款期間自93年9 月24日起至103
    年9 月24日止，自借款日起，依年金法計算，按月平均攤還
    本息，借款利息按伊牌告定儲利率指數加百分之3.025 機動
    計息（現為年息百分之5.25），每1 個月付息1 次，並約定
    逾期清償者，即喪失期限利益，其逾期在6 個月以內者，按
    上開利率百分之10，逾期超過6 個月部分，按上開利率百分
    之20計付違約金。詎嗣後被告、訴外人陳瑞村、訴外人李康
    煌到期無法償還本金，僅繳納本息至95 年10 月24日止，履
    經催討均置之不理，其債務已視為全部到期，計欠伊本金2,
    055,642 元、利息及違約金未受清償，爰聲請依督促程序發
    支付命令予被告、訴外人陳瑞村及訴外人李康煌，請求被告
    、訴外人陳瑞村及訴外人李康煌清償其所欠債務並賠償程序
    費用，經被告於支付命令送達後20日之不變期間內提出異議
    ，依民事訴訟法第519 條第1 項之規定，以上開支付命令之
    聲請，視為提起本件訴訟，並聲明：如主文第1 項所示。
三、被告執下詞為辯，並聲明：求為判決駁回原告之訴。
  (一)兩造間之連帶保證人之約定無效，理由如下：按法律行為，
    違反強制或禁止之規定者，無效，但其規定並不以之為無效
    者，不在此限。又法律行為，有背於公共秩序或善良風俗者
    ，無效。民法第71條及第72條分別定有明文。次按銀行辦理
    自用住宅放款及消費性放款，已取得前條所定之足額擔保時
    ，不得以任何理由要求借款人提供連帶保證人。銀行法第12
    條之1 第1 項定有明文。再按除本法另有規定者外，事業亦
    不得為其他足以影響交易秩序之欺罔或顯失公平之行為。公
    平交易法第24條復有明文。並依行政院金融監督管理委員會
    金管銀（一）字第09610000040 號函釋（見本院卷第79頁）
    「消費性放款」係指對於房屋修繕、耐久性消費財產，支付
    學費及其他個人之小額貸款，及信用卡循環信用等，原告稱
    訴外人陳瑞村係魚苗孵化池水泥重建及更新打氣設備需要而
    向原告申請貸款長期農業放款，而在原告所提供之借款申請
    書中用途借款的理由係增建養殖設備（見本院卷第81頁），
    惟增建亦屬於「房屋修繕」之一種，此乃訴外人陳瑞村在取
    得借款後將錢用在自住之房屋之增建與魚池之水泥增建，係
    因訴外人陳瑞村之自用住宅與魚池係在同一基地上，故有擴
    大房屋之使用範圍，因此此款項乃屬於消費性放貸，又本件
    之擔保物為屏東縣九如鄉○○路○段5 巷32號，顯見於系爭
    契約原告已取得足額擔保，是原告要求訴外人陳瑞村提供連
    帶保證人即被告，顯已違反銀行第12條之1 第1 項之強制規
    定，並參銀行法第12條之1 之立法理由可知此係為長期存在
    的銀行連帶保證人制度，嚴重違反公平交易原則，侵犯消費
    者權益，破壞銀行風險管理及內部接管功能，是本件原告要
    求訴外人陳瑞村提供連帶保證人，因違反銀行法第12條之1
    第1 項之規定，應屬無效，亦有違公平交易法第24條之規定
    。
  (二)況按「依照當事人一方預定用於同類型契約之約款而訂定之
    契約，為左列各款之約定，按其情形顯失公平者，該部分約
    定無效：…. 二、加重他方當事人之責任者。…. 」、「企
    業經營者與消費者定立定型化契約前，應有30日已內之合理
    期間，供消費者審閱全部條款內容」、「定型化契約中之條
    款違反誠信原則，對消費者顯失公平者，無效。定型化契約
    中之條款有下列情形之一者，推定其顯失公平；違反平等互
    惠原則者…」、「定型化契約條款，有下列情形之一者，係
    為違反平等互惠原則：…四、其他顯有不利於消費者之情形
    者」。民法第247 條之1 第1 項第2 款、消費者保護法第11
    條之1 第1 項及第12條、消費者保護法施行則笫14條第1 項
    第4 款分別定有明文。系爭契約係預定用於同類型契約之約
    款而與不特定相對人定立契約之用，是自係定型化契約約款
    無疑，原告於定型化契約書中，未與被告合理之審閱期間，
    已屬無效，且被告亦無拿到任何有關契約內容之相關文件影
    本，亦不知所簽之契約內容為何，復要求被告拋棄先訴抗辯
    權，實屬加重被告之責任亦且違反平等互惠之原則，是該約
    款依上揭挸定，確屬無效，故被告自得主張先訴抗辯權。
四、本院之判斷：
  (一)訴外人陳瑞村邀同被告及訴外人李康煌為連帶保證人於93年
    9 月24日成立消費借貸契約，向原告借款250 萬元，逾期未
    償還本金之事實，為兩造所不爭執。按銀行辦理自用住宅放
    款及消費性放款，已取得前條所定之足額擔保時，不得以任
    何理由要求借款人提供連帶保證人，銀行法第12條之1 第1
    項規定甚明。而該條第1 項規定之「自用住宅放款」係指具
    有完全行為能力之中華民國國民，目前確無自用住宅，為購
    置自住使用之住宅所為之金融機構貸款，「消費性放款」係
    指對於房屋修繕、耐久性消費財產（包括汽車）、支付學費
    及其他個人之小額貸款，及信用卡循環信用等，「足額擔保
    」係指銀行對於授信戶之授信餘額，應不高於授信當時對其
    提出之擔保品經依同法第37條規定覈實鑑估後所估價值，一
    旦擔保品價值貶落時，銀行得要求客戶補提擔保品，或徵提
    保證人，行政院金融監督管理委員會金管銀（一）字第
    09610000040 號函釋纂詳可資參照。經查，訴外人陳瑞村係
    從事孵化魚苗、魚苗批發、魚類及泰國蝦養殖等業務，為魚
    苗孵化池水泥重建及更新打氣設備需要，除自籌部分款項外
    ，尚有所不足，特向原告申貸借款，其借款用途為增建養殖
    設備，有卷附之授信審核表（見本院卷第65頁）及借款申請
    書（見本院卷第64頁）可稽，是訴外人陳瑞村之借款，並非
    自用住宅放款及消費性貸款至明，其應屬工商貸款性質，又
    訴外人陳瑞村提供其所有九如鄉○○段995 地號土地，僅作
    為加強債權之擔保（見本院卷第66、96頁），原告並未取得
    足額擔保。故依據銀行法第12條之1 第1 項規定，被告自不
    得免除保證之責任，被告抗辯連帶保證人之約定應屬無效云
    云，顯無可採。
  (二)按定型化契約中之條款違反誠信原則，對消費者顯失公平者
    ，無效，消費者保護法第12條第1 項定有明文。原告主張系
    爭契約約定書條款內容記載「※立約人已於合理期間內審閱
    本約定書全部條款內容，對於前述約定事項，包括本約定書
    第11條關於保證範圍及期間之約定，均已充分瞭解。」（見
    本院卷第115 頁），且前開內容業經被告簽名確認無誤，應
    可合理推斷被告已於合理期間審閱全部條款內容並同意受其
    拘束，其稱不知契約內容實無理由等語。被告抗辯稱原告於
    定型化契約書中，未予被告合理之審閱期間，已屬無效，且
    被告亦無拿到任何有關契約內容之相關文件影印本，亦不知
    所簽之契約內容為何，顯失公平及平等互惠，依據消費者保
    護法第11條之1 第1 項及第12條、消費者保護法施行則笫14
    條第1 項第4 款等規定，即屬無效云云。是本院應審究系爭
    連帶保證契約，有無消費者保護法之適用。按銀行與連帶保
    證人間所立之保證契約，乃保證人擔保借款人對銀行債務之
    清償責任，銀行對保證人並不負任何對價，保證人亦無從因
    保證契約自銀行獲取報酬，其性質為單務、無償契約，非屬
    消費之法律關係，保證人亦非消費者，當無消費者保護法之
    適用（最高法院91年度台簡上字第36號判決可資參照）。經
    查，本件兩造所簽訂之連帶保證契約，原告對被告並不負任
    何義務，被告亦無從因保證契約自原告獲取報償，其性質上
    屬單務及無償契約，並非屬消費之法律關係，被告亦非以消
    費為目的而為交易之消費者，自無消費者保護法之適用。惟
    按除本法另有規定者外，事業亦不得為其他足以影響交易秩
    序之欺罔或顯失公平之行為，公平交易法第24條定有明文。
    本條之規定，雖亦適用事業與消費者之間，惟必事業有足以
    影響交易秩序之欺罔或顯失公平之行為，始足當之，此觀諸
    其規定之文義甚明。本件被告以兩造簽訂系爭契約中辦理擔
    保物抵押權設定時，應使擔保物提供人瞭解該抵押權所擔保
    之債務範圍，認原告未向被告說明其所保證之法律責任及風
    險，有違反公平交易法第24條之規定云云。然查，被告對於
    上揭約定書條款內容記載簽名確認無誤，應可合理推斷被告
    已於合理期間審閱全部條款內容並同意受其拘束，系爭契約
    內容又未特意偏頗於原告而不公平，並非屬欺罔或顯失公平
    之行為，被告上開主張，顯無足取。
  (三)被告又抗辯系爭契約中借貸契約約定書乃定型化契約並要求
    被告拋棄先訴抗辯權，實屬加重被告之責任，顯然違反民法
    第247 條之1 之規定而無效云云。按依照當事人一方預定用
    於同類契約之條款而訂定之契約，為加重他方當事人之責任
    者，按其情形顯失公平者，該部分約定無效。民法第247 條
    之1 第2 款定有明文。是本院應審究兩造間訂立之保證契約
    ，是否有加重被告責任之情事而顯失公平。經查：所謂定型
    化契約應受衡平原則限制，係指締約之一方之契約條款已預
    先擬定，他方僅能依該條款訂立契約，否則，即受不締約之
    不利益。此際，始應適用衡平原則之法理，以排除不公平之
    單方利益條款，蓋此情形，倘貫徹締約自由原則，將使居於
    經濟上弱者之一方，無締約之可能，而忍受不締約之不利益
    ，是縱他方接受該條款而締約，該條款亦應認違反衡平原則
    而無效，以符平等互惠原則（參照臺灣高等法院暨所屬法院
    84年度法律座談會）。是依民法第247 條之1 之規定，當事
    人間除須有免除預定契約條款當事人之責任或加重他方之責
    任之約定外，尚須該等條款之規定於當事人間顯然有失公平
    ，該部分之規定始歸於無效。並非如被告所稱，僅須有免除
    或減輕預定契約條款之當事人之責任或加重他方當事人之責
    任之約定，該條款即歸於無效。另就保證契約之法律關係而
    言，保證人既係擔保他人間之債務清償責任，並非消費借貸
    關係之當事人，顯非締約之經濟上之弱者，其亦未自保證契
    約獲取任何利益，倘被告認保證契約有顯失公平者，自可不
    訂定保證契約，並不會因未成為保證人而生不利益，或經濟
    生活受制於原告不得不為保證人之情形。是被告抗辯上開借
    貸契約約定書違反民法第247 條之1 之規定而無效云云，尚
    難憑採。
  (四)末按消費借貸者，謂當事人一方移轉金錢或其他代替物之所
    有權於他方，而約定他方以種類、品質、數量相同之物返還
    之契約，民法第474 條第1 項定有明文。又保證債務之所謂
    連帶，係指保證人與主債務人負同一債務，對於債權人各負
    全部給付之責任者而言，此就民法第272 條第1 項規定連帶
    債務之文義參照觀之甚明，最高法院45年台上字第1426號著
    有判例。揆諸前揭說明，原告依消費借貸契約及連帶保證契
    約請求被告給付借款2,055,642 元及如主文第1 項所示之利
    息及違約金，為有理由，應予准許。
五、本件事證已臻明確，兩造其餘之攻擊防禦方法，核與本案之
    結論，不生影響，爰不逐一論述，併此敘明。
六、據上論結，原告之訴為有理由，依民事訴訟法第78條，判決
    如主文。
中    華    民    國    97    年    5     月     2    日
                  民事第二庭    法  官  胡晏彰
以上為正本，係照原本作成。
如不服本判決，應於收受送達後20日內向本院提出上訴書狀，其
未表明上訴理由者，應於提出上訴後20日內向本院補提理由書狀
（均須按他造當事人之人數附繕本）。
                                書記官  顏子仁
中    華    民    國    97    年    5     月     2    日


司法院資訊處製作；財團法人民間司法改革基金會備份。
